行  政  法  院  判  決                          八十八年度判字第三六三九號
    原      告  甲○○
    被      告  乙○○
右當事人間因退休補償金事件，原告不服考試院中華民國八十七年八月二十四日（八
七）考台訴決字第一九七號再訴願決定，提起行政訴訟。本院判決如左︰
    主  文
原告之訴駁回。
    事  實
緣原告原任苗栗縣警察局巡佐，於民國七十六年十二月十六日屆齡退休，嗣於八十六
年十二月二十八日向被告申請補發退休金其他現金給與，經被告於八十七年一月八日
以八七台特三字第一五七三九四○號書函答復確實無法同意照辦。原告不服，循序提
起行政訴訟。茲摘兩造訴辯意旨於次：
原告起訴意旨略謂︰一、(一)原告退休當時公務人員退休法第八條第一項明定「其他現
金給與」為計發退休金之一部分，憲法第十五條明文規定保障個人財產權。被告在上
項法律修正前，逕以「合理平衡各級政府負擔問題」之不當理由，以命令推翻當時仍
有效之法律規定，造成損害退休人員之權益。(二)原告依修正前公務人員退休法屆齡命
令退休，而核定發給之退休金純係行政官署對特定個人所為特定事件之處分，非一般
人民均可申辦；反之，官署亦不可主觀地對一般人民而為特定事件之處分，否則自屬
符合命令與法律牴觸者無效之原則。(三)以「行政命令」變更縮小立法修正退休法案之
附帶決議，擅自主張依「八十五年度公教人員相同薪俸等級或年功俸百分之十五為補
發之基數」，背棄政府誠信。二、公務人員退休金之核發依據為法律所定，被告藉「
待遇平衡或政府財政負擔問題」以對應，但其實際確與事實不符。(一)按警察人員同屬
經過國家考試和銓定及格任用之公務員，但其位階核級與其他公教及公營事業員工降
低一至二級，且升遷受限，工作時間日夜輪替，為任務艱鉅之危勞工作，至其退休卻
無法與營利事業退休人員仍可領取包括月領之主管津貼、職務津貼計算退休金額在內
者相比。八十二年一月二十日修正公務人員退休法時將原第八條訂定之「其他現金給
與」刪除後，最近郵政退休人員仍繼續將主管津貼、職務津貼合併本俸計算，其將警
察單位排除在外，顯不公平。三、司法院釋字第四四七解釋指出：「政務官退職酬勞
金給與條例中月俸額計算標準，其所指月俸額，包括月俸、公費和其他現金給與。」
又參照八十二年一月二十日修正前之公務人員退休法第八條第一項：「本法所稱月俸
額，包括本俸及其他現金給與，」可知公務人員退休法規上所稱之月俸額與本俸有別
，即月俸額除本俸或月俸外，尚包括其他現金給與在內。是以計算政務官退職酬勞金
基準之「月俸額」，除月俸外，亦應包括「其他現金給與」部分。原公務人員退休法
第八條第一項之法律效果已重獲確定，顯示被告之處分為違法。四、補償金計算標準
欠公允：被告於八十四年七月十七日以兩院會銜發布之「公教人員退休金其他現金給
與補償金發給辦法」，顯示完全剝奪原告退休當時之公務人員退休法第八條第一項「
其他現金給與」，而僅規定依照八十五年度公務人員相同俸薪等級之本俸或年功俸之
百分之十五，為補償金內涵。又行政院於七十年六月十二日單獨頒布「全國公教人員
待遇支給辦法」第七條，對工作津貼及軍職幹部服勤加給，主管獎勵金不列入退休金
。而補償金之發給乃始於立法院八十一年十二月十九日審議公務人員退休法部分修正
草案時，通過刪除該項「其他現金給與」，並作成附帶決議：「早期退休之公務人員
由於考試院及行政院迄未依據原法第八條第一項訂定其他現金給與數額，致其權益遭
受嚴重傷害，政府應給予合理補償。」被告又擅自主張僅發給百分之十五，何能稱為
合理補償。五、綜上，請求判決撤銷原處分及一再訴願決定，以消民怨等語。
被告答辯意旨略謂︰一、六十八年一月二十四日修正公布之公務人員退休法第八條規
定：「（第一項）本法所稱月俸額，包括實領本俸及其他現金給與。（第二項）前項
其他現金給與之退休金應發給數額，由考試院會同行政院定之。」揆其立法意旨，係
將其他現金給與之退休金應發給數額，授權考試院及行政院審酌政府財政狀況及現職
人員待遇與退休人員所得合理平衡等因素加以考量訂定。又公務人員退休法施行細則
第十八條第一項規定：「本法第八條所稱實領本俸，為依俸給法規定之實領本俸或年
功俸。」準此，公務人員退休金之計算，在考試院會同行政院訂定發布其他現金給與
之退休金應發給數額前，係以公務人員俸給法規定之「實領本俸或年功俸」為基礎，
亦即以公務人員俸給法第四條附表「公務人員俸給表」所列俸點折算之俸額為依據。
而關於公務人員其他現金給與之退休金應發給數額，考試院前於六十八年三月間曾函
行政院洽商研訂，經行政院審慎研究，基於各級政府財政負擔之考量及退休人員所得
與現職人員待遇比較已能維持相當平衡，乃於同年五月七日函復考試院宜仍暫照現職
人員之本俸及本人實物代金作為計算退休給與之標準。惟考試院仍極重視退休金內涵
問題，自六十八年起復經多次函請行政院洽商研訂。然仍基於上述理由而未訂定。嗣
於七十八年二月及十一月，被告復兩度會同行政院人事行政局邀集財政部等有關機關
開會研商，認為對於退休金數額標準訂定與現職人員待遇如何維持合理平衡及各級政
府財政負擔等問題，仍有待深入研究，是以其他現金給與之退休金應發給數額，一直
未予訂定。二、司法院釋字第二四六號解釋：「公務人員之退休及養老，依法固有請
領退休金及保險養老給付之權利，惟其給付標準如何，乃屬立法政策事項，仍應由法
律或法律授權之命令定之。公務人員退休法第八條第二項就同條第一項所稱『其他現
金給與』之退休金應發給數額，授權考試院會同行政院定之。．．．而七十年六月十
二日行政院訂頒之全國軍公教人員待遇支給辦法第七條則對工作津貼及軍職幹部服勤
加給、主官獎助金，不列入退休（役）、保險俸額內計算，乃係斟酌國家財力而為者
，尚未逾越立法或立法授權之裁量範圍，與憲法並無牴觸。」故公務人員退休金其他
現金給與之退休金應發給數額，在考試院與行政院未會同訂定前，實無法據以執行。
由於政府多年來未能依公務人員退休法第八條第二項規定訂定公務人員退休金其他現
金給與應發給數額，且由於訂定上開應發給之合理數額確有困難，立法院乃於八十一
年十二月二十九日審議公務人員退休法部分條文修正草案時，通過刪除該項其他現金
給與規定，並作成附帶決議：「早期退休之公務人員，由於考試院及行政院迄未依據
原法第八條第二項訂定『其他現金給與』數額，致其權益遭受嚴重傷害。本法修正通
過後早期退休公務人員之權益，應由政府給與合理補償。」被告及行政院人事行政局
等有關機關基於如訂定其他現金給與應發給數額，則將涉及追溯補發及優惠存款等問
題，恐非政府財力所能負擔，此一長久以來一直無法解決之問題，將更懸宕難決，乃
依據上開立法院之附帶決議，多次與財主機關及退休人員代表研商合理之補償方案，
嗣於八十三年十一月二十三日在行政院人事行政局、主計處、財政部及被告與退休人
員代表協調會上，對於補償標準終於達成初步共識，同意按同等級現職人員本俸之相
當百分比訂定補償標準，並決議由行政院人事行政局會同有關機關精算後提出結論。
案經行政院人事行政局積極協調財主機關及省市政府數度會商獲致共識意見，決定按
退休、撫卹、資遣人員八十五年度同等級現職公務人員俸額百分之十五作為每一基數
之補償金額，再乘以退休年資應領一次退休金基數之標準計算，並分三年發給。行政
院爰於八十四年七月三日以台八十四人政給字第二四四八八號函將上述有關公務人員
退休金其他現金給與補償標準暨其相關意見函送考試院，考試院即交由被告據以擬具
「公教人員退休金其他現金給與補償金發給辦法草案」，商得教育部、行政院人事行
政局及省市政府同意後，報經考試院於八十四年九月十四日院會審議通過，並於八十
四年十月十七日與行政院會銜發布施行，以為發放補償金之依據，並解決政府長久以
來無法訂定發給其他現金給與應發給數額之問題。三、六十八年一月二十四日修正公
布之公務人員退休法第八條規定之其他現金給與之退休金應發給數額，係授權考試院
會同行政院訂定，是以該項其他現金給與並非等同於扣除本（年功）俸後之各項法定
加給總額，已如前述。且上開規定於八十二年一月二十日經總統明令修正公布公務人
員退休法時業經刪除，並自八十四年七月一日施行，有關其他現金給與之退休金已無
訂定發給之法源依據，準此，依上開公務人員退休法辦理退休之公務人員，其退休金
基數內涵及其他現金給與補償金均未包括本（年功）俸以外之各項加給。又警察人員
管理條例第三十五條規定：「警察人員之退休除依左列規定外，適用公務人員退休法
之規定．．．」是以，同依上開公務人員退休法辦理退休之警察人員，其退休金基數
內涵及其他現金給與補償金自亦應不包括各項加給。又立法院在審議上開公務人員退
休法條正草案刪除上開規定時，已瞭解行政機關無法訂定補發其他現金給與之退休金
應發給數額，爰決議「由政府給與合理補償」，考試院與行政院乃據以訂定「公教人
員退休金其他現金給與補償金發給辦法」，以為適當之補償。此項為維護退休公務人
員之權益所訂定之法規命令，於法洵屬適當，並無違誤。請判決駁回原告之訴等語。
    理  由
按六十八年一月二十四日修正公布之公務人員退休法第八條規定：「（第一項）本法
所稱月俸額，包括實領本俸及其他現金給與。（第二項）前項其他現金給與之退休金
應發給數額，由考試院會同行政院定之。」揆其立法意旨，係將其他現金給與之退休
金應發給數額，授權考試院及行政院審酌政府財政狀況暨現職人員待遇與退休人員所
得合理平衡等因素加以考量訂定，並未明示應包括法定職務加給、專業加給及地域加
給等項目。又公務人員退休法施行細則第十八條第一項規定：「本法第八條所稱實領
本俸，為依俸給法規定之實領本俸或年功俸」準此，公務人員退休金之計算，在考試
院會同行政院訂定發布其他現金給與之退休金應發給數額前，係以公務人員俸給法規
定之「實領本俸或年功俸」為基礎，亦即以公務人員俸給法第四條附表「公務人員俸
給表」所列俸點折算之俸額為依據。而有關公務人員其他現金給與之退休金應發給數
額，考試院前於六十八年三月間曾函行政院洽商研訂，經行政院審慎研究，基於各級
政府財政負擔之考量及退休人員所得與現職人員待遇比較已能維持相當平衡，乃於同
年五月七日函復考試院宜仍暫照現職人員之本俸及本人實物代金作為計算退休給與之
標準。惟考試院仍極重視退休金內涵問題，自六十八年起復經多次函請行政院洽商研
訂。然仍基於上述理由而未訂定。嗣於七十八年二月及十一月，被告復兩度會同行政
院人事行政局邀集財政部等有關機關開會研商，認為對於退休金數額標準訂定與現職
人員待遇如何維持合理平衡及各級政府財政負擔等問題，仍有待深入研究，是以其他
現金給與之退休金應發給數額，一直未予訂定，並非有關機關怠於職責。另按司法院
釋字第二四六號解釋：「公務人員之退休及養老，依法固有請領退休金及保險養老給
付之權利，惟其給付標準如何，乃屬立法政策事項，仍應由法律或法律授權之命令定
之。公務人員退休法第八條第二項就同條第一項所稱『其他現金給與』之退休金應發
給數額，授權考試院會同行政院定之。．．．而七十年六月十二日行政院訂頒之全國
軍公教人員待遇支給辦法第七條則對工作津貼及軍職幹部服勤加給、主管獎助金，不
列入退休（役）、保險俸額內計算，乃係斟酌國家財力而為者，尚未逾越立法或立法
授權之裁量範圍，與憲法並無牴觸。」故公務人員退休金其他現金給與之退休金應發
給數額，在考試院與行政院未會同訂定前，實無法據以執行。由於政府多年來未能依
公務人員退休法第八條第二項規定訂定公務人員退休金其他現金給與應發給數額，且
由於訂定上開應發給之合理數額確有困難，立法院乃於八十一年十二月二十九日審議
公務人員退休法部分條文修正草案時，通過刪除該項其他現金給與規定，並作成附帶
決議：「早期退休之公務人員，由於考試院及行政院迄未依據原法第八條第二項訂定
『其他現金給與』數額，致其權益遭受嚴重傷害。本法修正通過後，早期退休公務人
員之權益，應由政府給與合理補償。」被告及行政院人事行政局等有關機關基於如訂
定其他現金給與應發給數額，則將涉及追溯補發及優惠存款等問題，恐非政府財力所
能負擔，此一長久以來一直無法解決之問題，將更懸宕難決，乃依據上開立法院之附
帶決議，多次與財主機關及退休人員代表研商合理之補償方案。嗣於八十三年十一月
二十三日在行政院人事行政局、主計處、財政部及被告與退休人員代表協調會上，對
於補償標準終於達成初步共識，同意按同等級現職人員本俸之相當百分比訂定補償標
準，並決議由行政院人事行政局會同有關機關精算後提出結論。案經行政院人事行政
局積極協調財政主計機關及省市政府數度會商獲致共識意見，簽奉行政院核可，決定
按退休、撫卹、資遣人員八十五年度同等級現職公務人員俸額百分之十五作為每一基
數之補償金額，再乘以退休年資應領一次退休金基數之標準計算，並分三年發給。行
政院爰於八十四年七月三日以台八十四人政給二四四八八號函將上述有關公務人員退
休金其他現金給與補償標準暨其相關意見函送考試院，考試院即交由被告據以擬具「
公教人員退休金其他現金給與補償金發給辦法草案」，商得教育部、行政院人事行政
局及省市政府同意後，報經考試院於八十四年九月十四日院會審議通過，並於八十四
年十月十七日與行政院會銜發布施行，以為發放補償金之依據，並解決政府長久以來
無法訂定發給其他現金給與應發給數額之問題。本件原告原任苗栗縣警察局巡佐，於
七十六年十二月十六日退休，嗣於八十六年十二月間，向被告申請補發公務人員退休
金其他現金給與，經被告答復無法同意照辦，揆諸首揭說明，核無不合。原告訴稱：
原告依修正前公務人員退休法屆齡命令退休，應適用當時退休法第八條第一項規定，
其他現金給與為計發退休金之一部分，被告以平衡各級政府之不當理由，擅以命令縮
小給付，背棄政府誠信；警察人員工作辛勞，任務艱鉅，其退休無法與營利事業或郵
政退休人員相比，顯失公平；依司法院釋字第四四七號解釋，修正前公務人員退休法
第八條第一項月俸額計算標準包括其他現金給與，被告依「公教人員退休金其他現金
給與補償金發給辦法」為補償，僅依照八十五年度公務人員相同薪俸等級之本俸或年
功俸之百分之十五為補償金內涵，實不合理云云。惟按原告退休時應適用之公務人員
退休法（六十八年一月二十四日修正公布）第八條規定之其他現金給與之退休金應發
給數額係授權考試院及行政院訂定，該項其他現金給與，並非扣除本（年功）俸後之
各項法定加給總額，且上開「其他現金給與」之退休金於八十二年一月二十日修正公
布公務人員退休法時業已刪除（參見新法第六條、第六條之一），並自八十四年七月
一日施行，有關「其他現金給與」之退休金已無訂定發給之法源依據。是依上開公務
人員退休法辦理退休之公務人員，其退休金基數內涵及其他現金給與補償金均未包括
本（年功）俸以外之各項加給。查警察人員管理條例第三十五條規定：「警察人員之
退休除依左列規定外，適用公務人員退休法之規定．．．」是同依上開公務人員退休
法辦理退休之警察人員，其退休金基數內涵及其他現金給與補償金自亦應不包括各項
加給。又立法院在審議上開公務人員退休法修正草案刪除上開規定時，已瞭解行政機
關無法訂定補發其他現金給與之退休金應發給數額，爰決議「由政府給與合理補償」
，考試院與行政院乃據以訂定「公教人員退休金其他現金給與補償金發給辦法」，以
為適當之補償。此項為維護退休公務人員之權益所訂定之法規命令，係斟酌國家財力
，兼顧退休公務人員權益所訂定，與憲法、公務人員退休法及警察人員管理條例等規
定並無違背。至司法院釋字第四四七號解釋係在釋示政務官退職酬勞之計算，本件尚
不得比附援用；又原告並非營利事業或郵政人員，自不適用各該等事業人員退休之規
定。另國庫之負擔能力於主管院訂頒「公教人員退休金其他現金給與補償金發給辦法
」時業已衡酌，原告其餘主張非屬本件之爭點，於本件之判斷不生影響，故不另為論
述。綜上原告所訴各節均無可採，原處分揆諸首揭規定及說明，洵無違誤，一再訴願
決定遞予維持，俱無不妥。原告起訴論旨，難認有理，應予駁回。
據上論結，本件原告之訴為無理由，爰依行政訴訟法第二十六條後段，判決如主文。
中    華    民    國     八十八      年      十      月       七        日
                    行 政 法 院 第 一 庭
                                審 判 長 評  事      黃  綠  星
                                         評  事      高  秀  真
                                         評  事      藍  獻  林
                                         評  事      黃  璽  君
                                         評  事      鄭  忠  仁
右  正  本  證  明  與  原  本  無  異
                                         法院書記官  邱  彰  德
中    華    民    國     八十八      年      十      月       八        日
